【裁判字號】    97,上訴,113
【裁判日期】    970429
【裁判案由】    偽造文書
【裁判全文】
臺灣高等法院臺南分院刑事判決         97年度上訴字第113號
上  訴  人  臺灣臺南地方法院檢察署檢察官
被      告  甲○○
上列上訴人因被告偽造文書案件，不服臺灣臺南地方法院96年度
訴字第195號中華民國96年9月21日第一審判決（起訴案號：臺灣
臺南地方法院檢察署九十六年度偵字第四六七號），提起上訴，
本院判決如下：
    主  文
原判決撤銷。
甲○○行使偽造私文書，足以生損害於公眾及他人，處有期徒刑
伍月，減為有期徒刑貳月又拾伍日，如易科罰金，以新臺幣壹仟
元折算壹日。如附表所列之偽造署押均沒收。
    事  實
一、緣丁○○（原名劉玉女）於民國（下同）九十四年底欲出售
    其所有坐落臺南縣永康市○○段五○三地號土地應有部分及
    門牌號碼為臺南縣永康市○○○路二○六巷五一號三樓之二
    房屋，並委請戊○○處理，戊○○再委由從事不動產仲介業
    之甲○○找尋有意承購之人。嗣與甲○○素有業務聯繫之地
    政士乙○○知悉此事後，遂轉告有意在臺南地區購屋居住之
    丙○○，並取得其授權向甲○○洽購上開房地。終於九十五
    年一月十九日由乙○○代理丁○○及丙○○向臺南縣永康地
    政事務所提出土地及建築改良物買賣所有權移轉契約書、丁○○及丙○○之身分證影本、契稅及增值稅繳款書等文件申
    請為所有權移轉登記，翌日辦理丙○○向京城銀行大橋分行
    （下稱京城銀行）貸款及設定最高限額抵押權予京城銀行等
    手續。
二、詎上開交易洽談過程中，因最終承買人丙○○願意承購價格
    係新臺幣（下同）一百三十萬元，高於丁○○冀望出售價格
    ，甲○○主觀上認其應得該部分價差利益，竟基於偽造文書
    以行使之犯意，於九十四年十二月十二日，先經乙○○同意
    並自乙○○處取得其所保管丁○○及丙○○交付之身分證影
    本及印鑑章及丙○○之另一枚普通印章，未經丁○○、戊○○、丙○○之同意，在臺南市○○路○段三一九號乙○○開
    設之代書事務所內，與乙○○共同盜用丁○○、丙○○印章
    及偽造丁○○、戊○○、丙○○署押而偽造丁○○（代理人
    戊○○）與其之間上開不動產買賣契約書（總價九十五萬元
    ，下稱本案Ａ契約書）及丁○○（代理人甲○○）與丙○○
    （代理人乙○○）之間上開房屋不動產買賣契約書（總價一
    百三十萬元，下稱本案Ｂ契約書）各一份；嗣於九十五年三
    月二日，丙○○因購買上開不動產而向京城銀行貸款之一百
    三十萬元核撥入丙○○同銀行帳戶，其中除九十六萬二千五
    百二十二元隨即經匯往花旗銀行代位清償丁○○所積欠貸款
    及信用卡債務外，其餘款項則於九十五年三月六日經丙○○
    領取三十三萬五千元，並未交付分文與甲○○，甲○○心有
    不甘，遂影印上開偽造之不動產買賣契約而於九十五年六月
    二十九日提出影本予台灣台南地方法院新市簡易庭以行使，
    而對丁○○、乙○○及丙○○提起民事訴訟，再於九十五年
    八月十五日該院新市簡易庭九十五年度新簡字第四六八號案
    言詞辯論程序中，基於同一目的接續提出原本予承辦法官核
    對無誤後發還，足以生損害於丁○○、戊○○、丙○○及法
    院對事實認定之正確性。
三、案經乙○○訴由臺灣臺南地方法院檢察署檢察官偵查起訴。
    理  由
一、證據能力之說明：
  (一)按證人依法應具結而未具結者，其證言不得作為證據，刑事
    訴訟法一五八條之三定有明文。本件告訴人於95年11月30日
    檢察官偵訊時之陳述，因未經具結，依上開規定，自應認無
    證據能力。其餘於偵查中之陳述有具結，並無顯不可信之情
    況，依刑事訴訟法第159條之1第2款之規定有證據能力。
  (二)證人丙○○、丁○○、戊○○及告訴人於檢察官偵訊時具結
    後之證述，被告同意作為本案證據，且經本院審酌該等言詞
    陳述作成時情況及證據取得過程等節，認為上開證據適宜作
    為證據，依刑事訴訟法一五九條之五第一項之規定，應認上
    開供述證據有證據能力。
  (三)公訴人所提出本案Ａ及Ｂ契約書、被告提起民事起訴狀及原
    審法院新市簡易庭公示送達登報通知書稿等影本，被告於原
    審所提出告訴人書寫之估價單、收據、傳真資料、本案Ａ及
    Ｂ契約書等原本、臺南縣永康地政事務所他項權利證明書、
    土地及建築改良物抵押權設定契約書等影本，原審依職權調
    查之九十五年度新簡字第四六八號民事案卷、臺南縣永康地
    政事務所九十六年七月六日所登記字第０９６０００５４７
    ３號函附資料、證人丙○○京城銀行帳戶存摺交易明細查詢
    單、告訴人所提出售屋資料表、存證信函、空白契約、九十
    五年三月十七日所使用之契約書、證人丙○○工作證明、九
    十五年一月三日公契及稅金繳款書單據及九十六年度新簡字
    第一二二號民事簡易判決等影本之證據方法，均無違法取得
    或證據排除之問題，自均有證據能力。
二、實體事實之認定：
（一）上開事實，訊據被告矢口否認有行使偽造私文書之犯行，
      辯稱：我是向丁○○買斷房屋，再以自己名義賣給丙○○
      ，不是仲介云云。
（二）惟查：
  (一)被告冒用證人丁○○、戊○○、丙○○名義，偽造其與證人
    丁○○（代理人戊○○）間之本案Ａ契約書及證人丁○○（
    代理人為被告）與證人丙○○（代理人乙○○）間之本案Ｂ
    契約後並提出以行使之事實，業據被告於原審審理程序時自
    白：本案Ａ、Ｂ契約書上除告訴人身分證統一編號及住址係
    乙○○自己書寫外，其餘均係伊所書寫，印章除伊自己的以
    外，均為告訴人在他的事務所用各該人等及他本人的印章蓋
    的；戊○○部分伊承認偽造文書，丁○○部分，戊○○交付
    丁○○印章是供過戶使用，並無供訂契約意思，本案Ａ及Ｂ
    契約書上丁○○部分伊亦承認逾越授權等語（原審卷第二一
    一至二一六頁），且有被告自行提出之本案Ａ及Ｂ契約書原
    本、新市簡易庭九十五年度新簡字第四六八號卷附被告民事
    起訴狀及所附本案Ａ及Ｂ契約書影本、九十五年八月十五日
    言詞辯論筆錄可資佐證，可見被告自白與事實相符，堪以採
    信。
  (二)證人丙○○為購買上開不動產向京城銀行所貸之一百三十萬
    元，其中九十六萬二千五百二十二元在貸款核撥當日隨即匯
    往花旗銀行代位清償證人丁○○之債務，業據證人丁○○、
    戊○○及丙○○證述一致（原審卷第六十、七十至七一、七
    九頁），且有證人丙○○京城銀行帳戶存摺交易明細查詢單
    （偵查卷第八十頁）在卷可參，被告並無交付定金或價金，
    足見買賣關係存於丁○○、丙○○之間，而非丁○○與被告
    之間。
  (三)又上開不動產於九十五年一月二十日移轉登記予證人丙○○
    時，因證人丙○○向京城銀行貸款一百三十萬元，為擔保京
    城銀行債權，乃設定最高限額一百六十萬元之抵押權予京城
    銀行，亦有新市簡易庭九十五年度新簡字第四六八號卷附建
    物登記第二類謄本可資為憑，故丙○○確有貸款支付房價之
    事實。
  (四)證人丁○○於原審證稱：「我原先要以110萬元出售，如有
    多賣價金，就歸吳先生（即被告）。」，「沒有約定先賣給
    被告，再由被告賣給第三人。」（見原審卷第62-63頁），
    證人戊○○於原審證稱：「我告訴被告要出售房屋，被告說
    他要找買主，在談價格時，我告訴被告超過110萬元部分是
    他的佣金。」（見原審卷第69頁），證人丙○○證稱：「我
    是請乙○○代書幫我買的，賣方好像是丁○○。」，「價錢
    是135萬元（後改稱）96萬元。」，「我向銀行貸款135萬元
    ，96萬元是清償丁○○的債務，其他由我領回。」，「買賣
    時沒有說要給被告35萬元的價差。」，「戊○○跟我講底價
    。」（見原審卷第79-84頁），足見丙○○是知悉丁○○、
    戊○○出售房屋之價款為96萬元，而將餘款領走，被告本欲
    在買賣雙方從中獲利，因買方丙○○知悉賣方丁○○之價格
    而無法獲得預期利益，始以偽造之Ａ及Ｂ契約書，提出行使
    ，欲藉法院爭取其預期利益。
  (五)況Ａ及Ｂ契約書，出賣人均為證人丁○○，而買受人卻分別
    為被告及丙○○，同一出賣人就單一買賣標的出售予不同人
    士，益見其中必有虛假，證人丁○○縱至為失察，亦無同意
    訂立Ａ及Ｂ契約之可能。被告就證人丁○○及其代理人戊○○及丙○○部分自有偽造文書之故意。
  (六)被告辯稱：本案Ａ及Ｂ契約書係伊自己留底存檔所用云云，
    惟其既未經證人丁○○及戊○○、丙○○授權，卻擅自簽署
    渠等姓名並與告訴人共同蓋用丁○○等人印章在上開契約書
    上，而無中生有產生本案Ａ及Ｂ書面契約簽署事實，自仍應
    構成偽造文書犯行。況被告復違反證人丁○○、丙○○之意
    願，以其無中生有之本案Ａ及Ｂ書面契約持往新市簡易庭向
    證人丁○○、丙○○興訟求償，當然足生損害於證人丁○○
    、戊○○、丙○○及法院對事實認定之正確性。
  (七)證人乙○○雖於偵查中供稱未見過系爭契約等語。惟查：被
    告供稱：乙○○是賣方仲介。證人丙○○證稱：「我的印章
    、身分證影本交給乙○○，辦理過戶。」等語，而乙○○另
    代理丙○○辦理設定抵押權五十萬元給被告，有設定申請書
    在原審卷可稽，證人丙○○則表示沒有同意任何人辦設定（
    見原審卷第86頁），且丙○○訴請被告塗銷抵押權設定，亦
    經判決勝訴, 有台灣台南地方法院新市簡易庭96年度新簡字
    第122號判決在原審卷第107頁可稽。證人乙○○雖稱: 「因
    為丁○○不出面，花旗銀行不讓我洽辦理抵押權塗銷，被告
    說他可以找到丁○○，所以被告要求先由丙○○設定給被告
    」（見原審卷第126頁），但丙○○既未與被告有金錢往來
    ，為何要設定抵押權五十萬元給被告？應係為保障被告能獲
    得35萬元之價差利益，乙○○將丙○○之系爭房地設定抵押
    予被告，有損丙○○利益，而證人乙○○為買方仲介，被告
    為賣方仲介，他們二人對丙○○貸款扣除清償丁○○抵押權
    96萬之餘額，約35萬元，均有作為仲介利得之期待，故乙○○有與被告共同偽造本案Ａ及Ｂ書面契約之動機。
  (八)證人丙○○證稱他的印鑑及身分證影本交給乙○○，而被告
    自白偽造本案Ａ及Ｂ書面契約是在過戶登記前，在乙○○之
    代書事務所，而過戶登記是95年1月19日，抵押登記是95年3
    月16日（見原審卷第162-181頁），故被告偽造本案Ａ及Ｂ
    書面契約時，證人丙○○之印章是在證人乙○○持有中，被
    告偽造所需之證人丙○○印章應是證人乙○○所交付，乙○○就偽造本案Ａ及Ｂ書面契約應與被告有犯意聯絡並交付印
    章，雖乙○○主張被告盜蓋印章，但又說被告偷竊，但不是
    本件事情（見原審卷第93頁），其偷竊之說顯不可採。故乙○○應提供丙○○印章，與被告共同偽造買丙○○方之署押
    並盜蓋丙○○印章，丙○○雖將購買系爭房地事務全權委託
    乙○○，但乙○○自承本件買賣只有公契，沒有私契，而丙○○係直接向丁○○購買，該Ｂ契約所載應係逾越丙○○授
    權，且丙○○不知情，故Ａ及Ｂ契約應係乙○○與被告共同
    偽造，丙○○應為被害人，原判決認為丙○○部分非偽造而
    不另為無罪諭知，尚有未洽。（乙○○部分則非偽造，應不
    另為無罪諭知，詳後述）。
  (九)綜上，本案事證明確，被告犯行洵堪認定，應依法論科。
三、論罪科刑：
  (一)核被告所為，係犯刑法第二百十六條、第二百十條之行使偽
    造私文書罪。其與乙○○共同偽造劉玉女及戊○○、丙○○
    署押、盜用劉玉女、丙○○印章之行為，為其偽造私文書之
    部分行為；又偽造文書後，持以行使，偽造之低度行為為行
    使之高度行為所吸收，均不另論罪。被告偽造本案Ａ及Ｂ書
    面契約係接續行為，為實質一罪，公訴人認為連續犯，尚有
    未洽。
  (二)公訴意旨固未就被告於九十五年八月十五日於原審新市簡易
    庭九十五年度新簡字第四六八號案言詞辯論程序中，提出上
    開偽造之本案Ａ、Ｂ契約書原本予承辦法官閱後發還之部分
    犯行併為訴追，惟檢察官就犯罪事實一部起訴者，其效力及
    全部，被告上開行使偽造私文書犯行，與檢察官起訴經原審
    論處行使偽造私文書罪部分，顯係基於供法院確認與其前所
    提出之影本相符之同一目的而行使，應評價為接續犯之實質
    上一罪關係，是上開部分自為起訴效力所及，原審自得就該
    部分一併加以審判。
  (三)被告於95年6月29日於新市簡易庭行使本案Ａ及Ｂ書面契約
    後，又於95年8月15日於該案件言詞辯論中接續行使，為實
    質一罪，其犯罪時間在刑法修正後，應適用修正後刑法，先
    為明。
四、原審予以論罪科刑，固非無見，惟查：原審認被告未偽造、
    行使本案Ａ及Ｂ契約中關於丙○○部分，惟被告係與乙○○
    共同偽造，而由被告單獨提出行使，而丙○○並不知有Ｂ契
    約，且未授權訂立Ｂ契約，丙○○仍為本案之被害人，原判
    決認定丙○○有授權乙○○訂立Ｂ契約，尚有未洽。檢察官
    上訴意旨，指摘原判決量刑過輕，雖無理由，惟原判決既有
    可議，應由本院將原判決撤銷改判，爰審酌被告未經授權，
    冒用他人名義簽訂不動產買賣之書面契約，嗣再提出予法院
    行使以向他人提起民事訴訟，使他人財產權陷於不安定狀態
    ，並危及法院認定事實之正確性，且迄原審審理程序詰問證
    人完畢前均否認犯行，浪費司法資源，惟其未曾有任何刑案
    前科紀錄，有臺灣高等法院被告前案紀錄表在卷可參，素行
    尚佳，及其職業、智識程度等一切情狀，量處如主文所示之
    刑。又被告上開犯行，符合中華民國九十六年罪犯減刑條例
    第二條第一項第三款之減刑條件，應予減刑如主文，並諭知
    易科罰金之折算標準。
  (一)本案Ａ及Ｂ契約書原本上偽造之「劉玉女」、「戊○○」、
    「丙○○」署押（詳如附表所示），應依刑法第二百十九條
    之規定諭知沒收。又本案Ａ及Ｂ契約書上之「劉玉女」、「
    丙○○」印文，係被告未經授權盜用證人丁○○之真正印章
    所產生，非屬偽造之印文，自無庸依刑法第二百十九條規定
    宣告沒收。至本案Ａ及Ｂ契約書原本上如附表所列之偽造「
    劉玉女」、「戊○○」、「丙○○」署押既經沒收，本案Ａ
    及Ｂ契約書已失其原有意義，亦無需併予諭知沒收，附此敘
    明。
五、不另為無罪諭知部分
  (一)公訴意旨另以：上開本案Ａ、Ｂ契約書中之買方代理人乙○○，亦係被告甲○○未經渠等同意而偽簽渠等姓名並盜蓋渠
    等印章於其上所偽造，並持以行使，對劉玉女、丙○○及乙○○提起民事訴訟，而生損害於乙○○，因認被告甲○○上
    開部分亦涉有刑法第二百十六條之行使同法第二百十條之偽
    造私文書罪嫌等語。
  (二)按犯罪事實應依證據認定之，無證據不得認定犯罪事實。又
    不能證明被告犯罪者，應諭知無罪之判決，刑事訴訟法第一
    百五十四條第二項、第三百零一條第一項分別定有明文。檢
    察官認上開部分被告亦涉有行使偽造私文書罪嫌，無非以告
    訴人、丙○○、丁○○偵查中之證述、本案Ａ及Ｂ契約書、
    被告提起民事起訴狀及原審新市簡易庭公示送達登報通知書
    稿（以上均影本）等資為論據。
  (三)訊據被告堅決否認上開部分犯行，辯稱略以：伊有跟告訴人
    講說要寫這二份契約書表示有這個事實存在，有經過告訴人
    同意，丙○○及丁○○之印章，均由渠等本人交付告訴人保
    管，為證明被告轉賣情事，告訴人同意被告書立本案Ａ及Ｂ
    契約書，由告訴人親自蓋用丙○○、丁○○及其自己之印章
    後，交給被告作為憑證，被告並未盜蓋上開印章等語。
  (四)經查：
  1.有關本案Ａ及Ｂ契約書上之全部筆跡，除Ｂ契約書上買方簽
    約代理人（即乙○○）之身分證字號及住址欄為告訴人自行
    填寫外，其餘均為被告所書寫，為被告所不爭執，且經告訴
    人於原審審理時證述屬實（原審卷第一二一至一二二頁），
    自無疑義。
  2.本案Ａ及Ｂ契約書上之「劉玉女」印文，均係證人丁○○所
    交付戊○○轉交與告訴人保管之印鑑章所蓋，證人丁○○尚
    透過證人戊○○轉交不動產所有權狀及身分證影本供辦理過
    戶，嗣該印鑑章在辦理上開不動產過戶完畢後迄今仍未歸還
    等情，此據證人丁○○、戊○○、告訴人於原審審理時證述
    相符（原審卷第六二至六三、六八至六九、一一九頁），足
    以信實。
  3.本案Ｂ契約書所附證人丙○○身分證影本上之「丙○○」印
    文與卷附上開不動產九十五年三月十六日抵押權設定契約書
    影本（原審卷第二二四至二二五頁），均係證人丙○○交付
    告訴人保管之印鑑章所蓋，又證人丙○○尚交付身分證影本
    供告訴人辦理過戶，且除印鑑章外，證人乙○○尚保管證人
    丙○○另一印章等情，亦經證人丙○○、告訴人（原審卷七
    八、八一、八四、一二○、一二一頁）證述一致，亦屬實情
    。
  4.告訴人雖指證被告於九十五年三月十七日拿了幾份契約書給
    伊，並說他的案件以後要用這種契約書，伊覺得契約內容不
    錯，所以就自己在買方簽約代理人欄填寫伊身分證統一編號
    及住址要製作例稿，被告沒有要求伊填，伊填寫時其餘手寫
    部分均空白，後來遭被告偷走了云云。然告訴人既未經被告
    要求填寫，被告自無從預料告訴人將會填寫、如何填寫或放
    置何處；又告訴人倘為製作例稿，何以逕以其為「買方簽約
    代理人」，而認無其他可能性（如賣方簽約代理人）？若有
    其他可能性，何需多此一舉？告訴人雖提出同樣款式內容而
    經在同欄位繕打其身分證統一編號及住址之空白契約書資為
    其製作例稿說詞之依據，惟告訴人既欲以繕打方式填具，何
    需先行書寫於本案Ｂ契約書上？凡此俱見告訴人上開指證有
    所不實。
  5.告訴人又指證被告在其辦公室內盜用其所有及所保管證人丁○○、丙○○之印章云云。惟查，本案Ｂ契約書上有二枚不
    同形式之「丙○○」印文，且告訴人有保管二枚以上證人丙○○之印章等節，業據證人丙○○及告訴人在原審審理中證
    述一致，足見確實。惟此事實倘非告訴人告知，顯非被告所
    能知悉，被告自無可能在告訴人辦公室內，盜用二枚告訴人
    所保管證人丙○○之印章偽造本案Ｂ契約書；更何況，告訴
    人於原審審理時指陳被告所盜用的丙○○之普通印章而非印
    鑑章（原審卷第九三頁），則本案Ｂ契約書所附證人丙○○
    身分證影本上所蓋用之丙○○印鑑章豈非告訴人所提供？尤
    有甚者，被告所製作之本案Ａ及Ｂ契約書尚附有證人丁○○
    及丙○○之身分證影本，而根據證人丁○○、戊○○及丙○○之證述，渠等身分證影本均交給告訴人而非被告。衡諸常
    情，殊難想像被告如何突破告訴人現實上之管領而盜取及盜
    用該等物品，足見乙○○有將丁○○、丙○○之身分證影本
    交付被告，以遂被告偽造Ａ及Ｂ契約書。
  6.被告於原審準備程序提出之估價單、收據及傳真資料原本各
    一份（外放），分別手寫記載（計載內容由上而下）：
  (1)估價單：「丙○○、劉玉女買賣件」、「九十五年元月十六
    日」、「預支稅款繳納及代書費部分費用等計二萬元」、「
    乙○○」、「暫支款Ａ：二萬元」、「計新臺幣貳萬元」、
    告訴人於原審審理時證述此估價單係伊所填寫簽名後，於九
    十五年一月十六日交給被告，表示被告先繳納二萬元給伊等
    語（原審卷第一一五至一一六頁）。
  (2)收據：「※劉玉女物件過戶應付各項費用：合計：四萬九千
    四百四十二元，九十五年三月十七記錄（此部分應係被告嗣
    後在上記載）」：「甲○○台照」「九十五年一月三十日劉
    玉女房屋過戶」「地價稅九十三年四百二十八元」「地價稅
    九十四年四百二十四元」「房屋稅九十四年二千八百六十六
    元」「契稅一萬二千五百七十六元」「土增稅一萬四千三百
    零三元」「水電六百九十九元加一千零八十六元等於一千七
    百五十四元（此部分加計有誤，如前載二項水電金額無誤，
    加計後應為一千七百八十五元，復與下述傳真計載之水電及
    加計不符，應以傳真所載各項水電及正確之加計金額較為可
    信）」「地政規費（抵）一千六百八十元」「地政規費四百
    十一元」「代書費一萬元加設定五千元等於一萬五千元，總
    計四萬九千四百四十二元」並蓋用「臺南地翁，不動產企劃
    顧問法律代書聯合事務所」收發圓戳章。告訴人於原審審理
    時證述此收據除「代書費一萬元加設定五千元等於一萬五千
    元」中之「一萬元加設定五千元」係被告改寫外，其餘均係
    伊所填寫，甲○○台照係表示付款人是被告，上蓋之圓形章
    是伊的，但伊很久沒用了等語（原審卷第一一七至一一八頁
    ）。
  (3)傳真資料：「１地價稅九十三年度四百二十八元，地價稅九
    十四年度四百二十四元」「２房屋稅二千八百六十六元」「
    ３增值稅一萬四千三百零三元」「４地政規費，過戶四百十
    一元，抵押一千六百八十元」「５水電費水六百九十九元
    電九十九元加二百八十五元加一百三十一元加一百三十八
    元加六元等於六百五十九元，加等於一千七百四十五元
    」「６代書費一萬元除以二等於五千元」「總計二萬六千八
    百五十七元」
    告訴人於原審審理時證述此傳真資料上之筆跡係伊的，傳真
    上顯示之金額是丁○○土地過戶所需之稅金費用，辦理抵押
    給銀行之地政規費為一千六百八十元無誤，傳真目的係要向
    被告收錢，對傳真號碼為0000000、傳真日期九十五
    年一月二十七日上午九時五十一分無意見等語（原審卷第一
    一六至一一七頁）。上開資料內容、日期，核與卷附臺南縣
    永康地政事務所九十六年七月六日所登記字第０９６０００
    ５４７３號函附土地登記申請書、登記清冊、土地增值稅、
    契稅繳款書、土地及建築物買賣所有權移轉契約書等資料（
    原審卷第一六七、一七一頁）所顯示告訴人為辦理上開不動
    產移轉登記，於九十五年一月十七日在臺南區中小企業銀行
    西臺南分行繳納與上開記載金額相符之土地增值稅及契稅，
    再於同年一月十九日申請登記移轉所有權予證人丙○○及設
    定抵押權予京城銀行等情節相吻合。倘非告訴人交付上開收
    據與被告，被告自無從得知告訴人書寫此收據，告訴人亦無
    需書寫「甲○○台照」以示付款人為被告之意，益徵告訴人
    一再指陳被告竊取其包括上開收據云云，係其為掩飾實情所
    作之陳述。復參諸證人丁○○於原審審理時證述伊本人在本
    件不動產買賣及移轉登記過程中並無繳納契稅等房屋及土地
    之稅金、地政規費、代書及水電費等語（原審卷第六一至六
    二頁）。被告為證人丁○○將上開不動產移轉登記予證人丙○○一事確實支付上開款項，亦堪認定。
  7.證人丙○○為承購證人丁○○上開不動產，因而向京城銀行
    貸款一百三十萬元，並於告訴人為其辦理過戶登記同時即九
    十五年一月二十日，為擔保京城銀行債權，因而設定最高限
    額一百六十萬元之抵押權予京城銀行一節，業如前述；證人
    丙○○於原審審理時亦證述告訴人告訴伊房價為一百三十五
    萬元（參原審卷第七七至八九頁證人丙○○提及貸款金額及
    買受價格時均陳述一百三十五萬元，可見證人丙○○係記憶
    有所誤差，應以一百三十萬元為正確）。復按諸金融機構交
    易常情，核貸額度並無可能逾越不動產交易價格，一般購屋
    居住之人亦無需如此申貸。足認證人丙○○主觀上係以一百
    三十萬元承購上開不動產甚明。然而，於九十五年三月二日
    京城銀行核撥貸款並匯出九十六萬二千五百二十二元以代位
    清償證人丁○○積欠花旗銀行債務後，證人丙○○於同年月
    六日經京城銀行通知前往領取三十三萬五千元（扣除火險支
    出一千九百二十九元，核撥貸款僅餘五百四十九元，交易明
    細表之所以顯示六百四十九元係因該帳戶開戶時先行存入一
    百元），此據證人丙○○於偵查及原審審理時證述明確（偵
    查卷第五八頁、原審卷第八八頁），等於將核撥貸款清償證
    人丁○○債務餘額領取殆盡，而未完全支付其所認知之買賣
    價格。被告在上開不動產買賣及移轉登記過程中，並未因其
    積極參與且支付稅金、規費等款項而取得任何利潤。
  8.告訴人於九十五年一月二十日為證人丁○○及丙○○辦理不
    動產移轉登記後，再應被告之要求，於九十五年三月十六日
    ，在上開不動產上為被告設定最高限額五十萬元之抵押權等
    情，經被告與告訴人供陳一致（原審卷第二○三至二○五、
    二一四頁），自無爭議。告訴人雖指稱係因證人丁○○之抵
    押無法塗銷，伊擔心丙○○買受之房屋遭查封，被告向其表
    示只有其可以找到證人丁○○，所以應被告要求為其設定抵
    押權云云，惟倘告訴人係為證人丙○○之利益著想，此舉不
    僅使證人丙○○所買受之不動產背負更多抵押權而增加遭查
    封拍賣之危險，對於已藉由證人丙○○之貸款銀行匯往花旗
    銀行清償證人丁○○債務完畢而欲塗銷花旗銀行抵押權一節
    亦無任何幫助，告訴人復陳述其知悉須有債權人出具之清償
    證明，始得塗銷抵押權設定登記，可見告訴人為被告設定抵
    押權一節，係為被告利益而非證人丙○○之利益昭昭甚明。
    被告辯稱此係因證人丙○○拒不交付差價，為證明伊有應得
    之價差利益，遂要求告訴人為其設定最高限額五十萬元之抵
    押權等語，與前揭原審認定被告確曾為證人丁○○將上開不
    動產移轉登記予證人丙○○之事支付稅金及規費、證人丙○○將其所貸款項清償證人丁○○債務之餘額提領殆盡且分文
    未給付被告等情吻合，即非無可採。
  9.綜合上開事證相互勾稽，足認被告得以在本案Ａ及Ｂ契約書
    上蓋用證人丁○○、丙○○及告訴人之印章，均係由告訴人
    提供其所保管該等人士之印章始克完成。乙○○就本件偽造
    文書與被告有犯意聯絡，行為分，並非被害人。則被告就
    乙○○部分，辯稱並無偽造文書之犯意，亦信而有徵。
  (五)綜上，被告前揭被訴偽造、行使乙○○簽名、印文部分，犯
    罪不能證明（丙○○部分仍為偽造，已如前述），依法原應
    為無罪判決之諭知，惟公訴人認此部分與其前開經論以行使
    偽造私文書罪部分有吸收犯之實質上一罪關係，爰不另為無
    罪之諭知。
據上論結，應依刑事訴訟法第369條第一項前段、第364條、第29
9條第一項前段、刑法第216條、第210條、第219條、第41條第1
項前段，中華民國96年罪犯減刑條例第2條第1項第3款、第7條，
判決如主文。
本案經檢察官趙中岳到庭執行職務。
中    華    民    國    97    年    4     月    29    日
                  刑事第五庭    審判長法  官  楊明章
                                      法  官  顏基典
                                      法  官  楊子莊
以上正本證明與原本無異。
如不服本判決，應於收受本判決後十日內向本院提出上訴書狀。
其未敘述上訴理由者並得於提起上訴後十日內向本院補提理由書
狀（均須按他造當事人之人數附繕本）「切勿逕送上級法院」。
                                      書記官  王全龍
中    華    民    國    97    年    4     月    30    日
附錄論罪科刑法條：
中華民國刑法第二百十條
偽造、變造私文書，足以生損害於公眾或他人者，處五年以下有
期徒刑。
中華民國刑法第二百十六條
行使第二百十條至第二百十五條之文書者，依偽造、變造文書或
登載不實事項或使登載不實事項之規定處斷。
附表
┌──┬────────┬───────────────┐
│編號│被告偽造之私文書│        應沒收之署押          │
├──┼────────┼───────────────┤
│ 一 │本案Ａ契約書    │(1)立契約書人出賣人（賣方）欄偽│
│    │                │  造之「劉玉女」署押壹枚。    │
│    │                │(2)立契約書人出賣人簽約代理人欄│
│    │                │  偽造之「戊○○」署押壹枚。  │
├──┼────────┼───────────────┤
│ 二 │本案Ｂ契約書    │立契約書人出賣人（賣方）欄偽造│
│    │                │之「劉玉女」署押壹枚。買受人（│
│    │                │買方）欄偽造之「丙○○」署押壹│
│    │                │枚。                          │
└──┴────────┴───────────────┘


司法院資訊處製作；財團法人民間司法改革基金會備份。
